【裁判字號】    99,上易,13
【裁判日期】    990330
【裁判案由】    偽造文書
【裁判全文】
臺灣高等法院花蓮分院刑事判決          99年度上易字第13號
上  訴  人
即  被  告  甲○○
上訴人因偽造文書案件，不服臺灣花蓮地方法院中華民國98年11
月30日98年度花易字第61號第一審判決（起訴案號：臺灣花蓮地
方法院檢察署87年度偵字第90號），提起上訴，本院判決如下：
    主  文
原判決撤銷。
甲○○無罪。
    理  由
一、公訴意旨略以：陳俞樺與黃千芳、范榮妹、吳美妹曾透過乙
    ○○，購買位於花蓮縣吉安鄉○○段4025地號土地及其上建
    物，因渠等不具自耕農身分，無法辦理過戶，故將該土地之
    所有權登記於陳余昌名下，並於民國（下同）81年間，以陳
    余昌為設定義務人，設定抵押權予陳俞樺等4人供擔保，約
    定前揭抵押權之他項權利證明書（書狀文號：81年花他字第
    8369號）由乙○○保管，嗣該土地可辦理所有權移轉登記時
    ，即應給付尾款予乙○○，再辦理移轉登記。詎陳俞樺明知
    該他項權利證明書，已交由乙○○保管持有，並未遺失或失
    竊，然其為將抵押權讓與予甲○○，竟與甲○○基於共同使
    公務員登載不實之犯意聯絡，於97年6月2日，偽稱系爭權狀
    滅失，至花蓮縣花蓮地政事務所辦理補發所有權狀，使不知
    情之承辦之公務人員將前該不實事項登載於其所掌之公文書
    上，並補發系爭權狀予陳俞樺，足生損害於乙○○及地政機
    關對於土地登記資料管理之正確性，再提出行使，於97年8
    月27日，供作陳俞樺讓與抵押權予甲○○之用。案經乙○○
    告訴及花蓮縣警察局花蓮分局報告偵辦，因認甲○○與陳俞
    樺共同涉犯刑法第216條、第214條之罪嫌。
二、公訴人認被告涉犯上開罪嫌，無非係以：1、告訴人之指訴
    。2、陳俞樺書立之土地建物權利書狀滅失切結書、土地登
    記申請書、花蓮地政事務所97年6月2日公告。3、陳俞樺之
    他項權利證明書影本、抵押權設定契約書及其手寫本抵押權
    待房屋餘款結清後，正本歸還權利人之資料等，為其論據。
三、訊據被告堅決否認上開犯行，辯稱：
（一）既然地檢署已經不起訴，認為我對陳俞樺的債權是真實的
      ，沒有偽造，我向她索取他項權利證明書狀再設定抵押，
      是天經地義，於法有據。
（二）我與陳俞樺間沒有任何犯意聯絡，我有告訴陳俞樺要依法
      處理，沒有叫她去申報遺失，但是陳俞樺在花蓮地檢署被
      王阿茂的偽造文書案所誤導，所以沒有去法扶會請教律師
      ，就自行去地政機關申請補發權狀。
（三）我從事社會服務業，是陳俞樺的老師，而且跟她的家人有
      四代的交情，又是鄰居，陳俞樺拿補辦抵押權設定遺失補
      發的表格請我幫她寫，我是義不容辭幫她寫，而且是在我
      家寫，並非在地政機關寫。
（四）我根本不知道陳俞樺有權狀在乙○○那裡，我也有問陳俞
      樺，她也說不知道。我特別叫陳俞樺寫存證信函給代書乙
      ○○，問他系爭的他項權利證明書狀有沒有在他那裡，經
      過兩個月沒有回答，而且陳俞樺在辦妥抵押權讓與給我之
      後，我與陳俞樺共同寫存證信函給乙○○，通知債權轉讓
      的事實。
四、經查：
（一）陳俞樺與黃千芳曾因積欠被告新臺幣172萬元，於85年1月
      1日與被告簽訂讓渡契約書，同意將其等之前向余美玉購
      買之花蓮縣吉安鄉○○段4025地號土地及地上A3建物，讓
      渡與被告；並應將上開地號土地所設定之抵押權債權額比
      例四分之一，讓與登記予被告等情，有卷附之讓渡契約書
      影本可參。乙○○雖以被告與陳俞樺與黃千芳共同偽造不
      實之讓渡契約書涉嫌詐欺及偽造文書為由，提出告訴，惟
      業經檢察官為不起訴處分確定，亦有臺灣高等法院花蓮分
      院檢察署98年度上聲議字第139號處分書在卷可憑。
（二）陳俞樺於申請補發上開土地抵押權設定登記之他項權利證
      明書前，曾先於97年5月22日寄發存證信函給乙○○，詢
      以是否辦理上開土地抵押權設定登記，及保管或扣押該項
      相關文件，請於文到兩日內函覆歸還，有陳俞樺所發之存
      證信函在卷可證。嗣陳俞樺將抵押權權利價值800萬元債
      權比例四分之一讓與登記與被告後，被告亦於97年8月27
      日寄發存證信函通告乙○○，亦有被告所發之存證信函附
      卷可稽。縱使陳俞樺知道上開土地他項權利證明書係由乙
      ○○保管，未必表示被告確實知情。且被告既於陳俞樺申
      請補發書狀前，告以要依法處理，陳俞樺也因而寄發存證
      信函給乙○○，詢以是否保管上開土地他項權利證明書，
      卻未見乙○○回復，始由被告代為補發書狀申請書，再於
      取得補發之他項權利證明書，將權利讓與被告，並由被告
      通告乙○○；足見被告未必知悉上開土地他項權利證明書
      係由乙○○保管。自不得因被告曾代陳俞樺填寫補發書狀
      申請書，及陳俞樺於取得補發之他項權利證明書後，即將
      權利讓與被告，遽認被告就書狀之補發有犯意之聯絡及行
      為之分擔。
（三）此外，並無積極證據足資證明被告有與陳俞樺共同涉犯刑
      法第216條、第214條之罪。被告所辯，可以採信。
五、原審未察，遽為被告有罪之判決，尚有未合。被告上訴指摘
    原判決不當，為有理由，應予撤銷改判，而為被告無罪之諭
    知。
據上論斷，應依刑事訴訟法第369條第1項前段、第364條、第301
條第1項，判決如主文。
本案經檢察官丙○○到庭執行職務。
中    華    民    國    99    年    3     月    30    日
                  刑事庭審判長法  官  謝志揚
                              法  官  張健河
                              法  官  林慶煙
以上正本證明與原本無異。
本件不得上訴。
中    華    民    國    99    年    3     月    30    日
                              書記官  林明智

司法院資訊處製作；財團法人民間司法改革基金會備份。
